【裁判字號】    97,上訴,2079
【裁判日期】    970806
【裁判案由】    貪污治罪條例
【裁判全文】
臺灣高等法院刑事判決                97年度上訴字第2079號
    上  訴  人
    即  被  告  甲○○
    選任辯護人  蔡文燦  律師
                陳鼎正  律師
上列上訴人因違犯貪污治罪條例案件，不服台灣桃園地方法院94
年度訴字第2128號，中華民國97年2月29日第一審判決（起訴案
號：台灣桃園地方法院檢察署94年度偵字第8217號）提起上訴，
判決如下：
    主      文
原判決撤銷。
甲○○無罪。
    理      由
壹、公訴意旨：
一、起訴事實：
（一）甲○○自民國83年3月間至87年間止，任職桃園縣政府工
      務局都市計畫課，擔任課長職務，負責桃園縣境內都市計
      畫變更及細部計畫業務等事宜，是依據法令從事公務之人
      員。
（二）桃園縣政府於75年間發佈「八德（大湳地區）都市計畫（
      第一次通盤檢討）案」，欲將原有工業區部分土地（工六
      用地）改為住宅區、商業區、市場、停車場、兒童遊樂場
      及道路用地。
      象野建設股份有限公司（下稱象野公司）董事長林讚泉（
      另經不起訴處分，95年1月31日已死亡）認有利可圖，即
      與象野公司股東等於78年間購入部分「工六」用地。81年
      11月10日桃園縣政府都市計畫委員會通過以附帶「市地重
      劃」方式整體開發，並無償提供公共設施等條件，將「工
      六」部分工業區土地變更為住宅區、商業區、公園、停車
      場、道路，林讚泉等人為擴增獲利，乃積極再購入「工六
      」部分土地，預計合併後共同申請市地重劃。
（三）82年12月9日桃園縣政府工務局同意將林讚泉等人的「工
      六」土地變更為住宅區土地，並以市地重劃方式陳報臺灣
      省政府都市計畫委員會審議。
      惟臺灣省政府都市計畫委員會於83年1月12日第467次會議
      審議意見以「另行擬定細部計畫（含配置適當之公共設施
      用地與擬具公平合理之事業及財務計畫），並俟細部計畫
      完成法定程序後始得發照建築。」，否決桃園縣政府都市
      計畫委員會市地重劃意見，案經內政部都市計畫委員會83
      年11月29日第380次會議決議：「准予備案」，提出與台
      灣省政府都市計畫委員會相同的建議：「應依內政部83年
      9月23日台（83）內營字第8388384號函訂頒之『都市計畫
      工業區撿討變更審議規範』之規訂辦理」。
      故「工六」土地變更為住宅區案，桃園縣政府與中央間存
      有開發方式採「市地重劃」或「都市計畫工業區檢討變更
      審議規範」不同規定辦理的重大歧見。
（四）內政部及臺灣省政府對本案「市地重劃」部分有意見，勢
      必造成「工六」土地變更為住宅區案時程拖延，就林讚泉
      等人開發「工六」土地興建住宅計畫影響至鉅，林讚泉為
      避免該「市地重劃」案延誤，乃請託自83年1月間起接任
      工務局局長的劉志清（另為不起訴處分）幫忙。
      桃園縣政府工務局於84年5月間，仍以「市地重劃」方式
      陳報臺灣省政府，並於84年9月26日公告發佈實施「八德
      （大湳地區）都市計畫（第二次通盤檢討）作業案」，變
      更原「工六」工業區土地為住宅區。
      該案公告後，林讚泉於85年1月16日擬具陳情書向桃園縣
      政府陳情，希桃園縣政府儘速辦理「工六」地區細部計畫
      之擬定，並完成法定審議程序。
      桃園縣政府工務局即辦理本案招標，由謝景鋒的禾舜工程
      顧問有限公司（下稱禾舜公司）得標承作本案細部計畫。
（五）林讚泉即請謝景鋒幫忙辦理細部計畫，並請新任桃園縣政
      府工務局都市計畫課課長甲○○幫忙該「市地重劃」案積
      極進行。
      甲○○於85年間經局長劉志清指示，親至為林讚泉處理前
      述市地重劃代書業務的乙○○代書事務所，與林讚泉、乙
      ○○及謝景鋒討論該細部計畫案擬定原則。林讚泉為使「
      市地重劃」的細部計畫能為桃園縣政府順利通過，即請託
      甲○○就該「市地重劃」積極進行。
（六）桃園縣政府即於85年4月27日公告「擬定八德（大湳地區
      ）都市計畫原工六部分地區細部計畫案」，於85年7月16
      日召開都市計畫委員會審議，都市計畫課課長甲○○列席
      ，禾舜公司派員出席。
      林讚泉為使計畫能利通過，在上述桃園縣政府都市計畫委
      員會開會當時，委由乙○○在桃園縣政府正門口當面交付
      以報紙包裹的現金20萬元與甲○○。
      甲○○收取該筆現金後，桃園縣政府於85年9月25日即將
      通過的細部計畫相關資料送交台灣省都市計畫委員會審議
      。
      林讚泉為確保該案能夠通過台灣省都市計畫委員會的審查
      ，又於86年1月間再委由乙○○，先後在桃園縣政府正門
      口當面交付以報紙包裹的現金20萬元及30萬元與甲○○。
（七）86年3月19日台灣省都市計畫委員會召開第524次會議，認
      桃園縣政府枉顧內政部都市計畫委員會建議，未依「都市
      計畫工業區檢討變更審議規範」規定辦理，桃園縣政府則
      仍堅採市地重劃方式，並提出「本細部計畫開發方式與都
      市計畫工業區檢討變更審議規範之比較表」，辯稱「上開
      規範第11點規定，本審議規範為各級都市計畫委員會作業
      之指導原則，若有未盡事宜，仍以核定或備案機關都市計
      畫委員會之決議為準，且內政部都委會之決議係屬建議性
      質，故未依該審議規範辦理」。
      台灣省都市計畫委員會最後以「據縣政府稱本案採市地重
      劃方式可減少執行上之困難。」而通過該案。
二、起訴法條：
    貪污治罪條例第5條第1項第3款對於職務上之行為收受賄賂
    罪。
三、起訴證據：
（一）證人乙○○、林讚泉的證述。
（二）象野自辦市地重劃區案付款紀錄、桃園縣政府85年4月27
      日第78283號函公告「八德都市計畫原工六部分地區細部
      計畫案」、85年5月10日八德市公所舉辦說明會記錄、桃
      園縣政府都市計畫委員會85年7月16日第10屆第11次會議
      審議該細部計畫案紀錄。
（三）「市地重劃及都市計畫工業區檢討變更審議規範」分析比
      較表、86年3月19日台灣省都市計畫委員會第524次會議記
      錄。
貳、被告及辯護人對於卷證的證據能力均表示無意見（本院卷46
    ）。
參、認定被告犯罪不能證明的理由：
    本案起因於代書乙○○另案涉犯行賄罪嫌遭搜索，而於89年
    6月22日，在桃園縣桃園市○○路86號「巫代書事務所」，
    搜得載有：「85/7 200,000（細部計劃）；86/元200,000
    （土地規劃）、300,000（土地規劃）；現金巫代書→課長
    ，OK；87/3 400,000巫代書代墊20萬2筆（課長）△」的象
    野自辦市地重劃區案付款紀錄1份（他640卷9-11），而依憑
    乙○○的供述，認定被告涉嫌貪污。
    經查：
一、證人林讚泉（已死亡）於調查及偵查均否認曾透過證人乙○
    ○行賄被告甲○○。
二、乙○○雖於89年6月22日調查、翌日檢察官訊問以及其後多
    次警詢、偵查及原審，均供陳確曾於85年7月間某日及86 年
    1月間某日，受林讚泉之託，在桃園縣政府交付20萬元予被
    告甲○○等語（偵9603卷40、61；偵緝151、178；他640 卷
    109、110；他1007卷63、123；原審69、161）。但細繹乙○
    ○的供述，或前後矛盾不一或避重就輕，不足以使法院形成
    確信有罪的心證：
（一）就如何取得前述付款紀錄：
      乙○○先稱是桃裕建設公司人員持交或傳真給他（偵9603
      卷40）；後改稱是林讚泉傳真給他，他回代書事務所才看
      到（偵緝177、原審68）
（二）就付款紀錄的用途：
      乙○○先稱：「作為核帳之用，林讚泉要我核對那幾樣金
      錢是否確定。」（偵9603卷40、60反；偵緝149）
      後改稱：「不知要做何用。」（偵緝178）且於原審先稱
      ：「是不是對帳用的我不清楚。」；之後又稱：「他們公
      司要對帳，他問我有無我知道的部分，只是講說他要跟公
      司對帳。」（原審70-71）
（三）關於交付的金錢：
      乙○○先稱：「交付2次款項各20萬給吳課長。」（偵
      9603卷41）
      後稱：「交付3筆款項。」（他1007卷63、124）
      再於原審改稱：「30萬我沒有交給被告。」（原審69）
      乙○○於調查、偵查均供稱：「林讚泉所交付的款項是『
      現金』2筆各20萬元，都是『用報紙包住』。」（偵9603
      卷41反、他1007卷63、124）；而於原審卻改稱：「林讚
      泉是用『牛皮紙封死』，沒有打開來看，當時認為應該是
      錢。」（原審70）
      不僅交付款項的筆數前後供述不一，且究竟有無目睹金錢
      ，或僅是出於臆測，均顯有可疑。
（四）就交付款項的地點：
      乙○○先稱：「在縣政府大門口親手交予被告。」（偵
      9603卷41反、偵緝151、179、他1007卷63、124）；而於
      原審卻供稱：「我先進辦公室問，才知道他是課長，就把
      東西交給他。」（原審71）
      前後供述不僅不相符，且不論是在縣府大門口，或於被告
      辦公室公然交付賄款，均與常理有違。
（五）證人乙○○於原審證述：「如果是我代墊，理所當然要補
      給我。如果說在表上所寫我經手要交出去的錢，若沒有支
      出，則應該是要退還給林讚泉。」（原審73）；但就扣案
      付款紀錄表「巫代書代墊20萬元2筆」的記載，證人乙○
      ○卻全然否認，供稱：「沒有這個事情，我也沒有錢可以
      代墊。」等語（原審72）若扣案「付款紀錄」確如乙○○
      供述是應林讚泉要求供對帳使用，則乙○○必然曾經向林
      讚泉表示曾代墊款項；但乙○○卻對「對帳付款紀錄」明
      載的「代墊」等字句全盤否認。其證言的可信性顯有可疑
      。
（六）證人乙○○始終證稱交付現金20萬元與被告甲○○的目的
      ，是因被告甲○○介紹人稱「謝教授」的謝景鋒與林讚泉
      接洽辦理象野自辦市地重劃區細部計畫、土地規劃等事宜
      ，故林讚泉始要求乙○○將2筆20萬元款項交由甲○○轉
      交謝景鋒，以感謝謝景鋒等語。經查：
  １、證人謝景鋒堅決否認曾自被告甲○○處收受任何金錢，並
      證稱：「我跟被告甲○○交情普通，沒有私下交往。因「
      細部計畫案」是林讚泉辦的，所以林讚泉來找過我，我與
      林讚泉僅止於該案的交情。我沒有林讚泉的住址、電話。
      」等語（原審77-78）。
      證人乙○○也證稱：「林讚泉經常在我那邊用電話直接跟
      謝景鋒聯絡，林讚泉也說他常常跟謝景鋒聯絡，所以我認
      為他們很熟。我有跟林讚泉說，你和謝景鋒這麼熟，為何
      不自己去交給他人，林讚泉說我已經來了，我離比較近。
      我是距離縣政府比較近，不是距離謝景鋒比較近。」等語
      （原審172）。
      足證謝景鋒與林讚泉並非全無交情，且雙方針對林讚泉「
      桃園八德都市計畫原工六部分地區細部計畫案」也曾直接
      聯絡。因此，林讚泉與謝景鋒之間既可直接溝通，則林讚
      泉2次20萬元的款項若確實是要交給謝景鋒，林讚泉絕對
      可以邀約謝景鋒見面，直接交付予謝景鋒。不但可以避免
      中間經手人侵吞款項的風險，也可避免雙方私下金錢往來
      情事為他人知悉。證人乙○○證述的過程，顯然是捨安全
      便利途徑不為，反而大費周章，一再將款項託付與謝景鋒
      於地理位置上距離並不近的證人乙○○，再由乙○○送交
      與謝景鋒並無私交的被告甲○○，輾轉由被告甲○○聯繫
      交付給並無深交的謝景鋒，有違常情常理，難以採信。
  ２、被告甲○○供稱：「謝景鋒是我們委託辦理細部計畫的業
      者，但是以禾舜公司的名義，縣政府算是業主。所以謝景
      鋒應該對縣政府負有忠誠履行職務的責任。如果我們發現
      謝景鋒與業者有私下往來，甚至有不當的金錢交往，互動
      密切，在現在我們會呈報政風室。不論以前或現在，當我
      們發現我們的承包業者有上述情形，我們會對他的誠信有
      合理懷疑。」（原審174）。
      若本案2筆20萬元的款項，確實是林讚泉為答謝謝景鋒於
      細部計畫案提供的助力，則為免林讚泉與桃園縣政府受託
      的業者謝景鋒私下金錢授受之情遭業主桃園縣政府發覺，
      林讚泉於交付金錢與謝景鋒之際，對於業主桃園縣政府的
      人員避之唯恐不及，卻反而透過業主的人員轉交金錢，使
      業主發覺謝景鋒忠誠度有疑，而擔負謝景鋒可能因誠信問
      題遭桃園縣政府解約，反而不利於林讚泉細部計畫如願實
      現的風險，顯然不合理。
三、桃園縣政府於85年7月16日召開都市計畫委員會審議通過「
    擬定八德（大湳地區）都市計畫原工六部分地區細部計畫案
    」，送交台灣省都市計畫委員會審議，經桃園縣政府提出「
    本細部計畫開發方式與都市計畫工業區檢討變更審議規範之
    比較表」，台灣省都市計畫委員會最後以「據縣政府稱本案
    採市地重劃方式可減少執行上困難。」而通過該案等情，固
    有桃園縣政府都市計畫委員會85年7月16日第10屆第11次會
    議審議該細部計畫案紀錄（外放桃園縣政府檔案影卷，「八
    德（大湳地區）都市計畫細部計畫案」檔號4611編號2042，
    89年7月6日）、「本細部計畫開發方式與都市計畫工業區檢
    討變更審議規範之比較表」（他1007卷21）、86年3月19 日
    台灣省都市計畫委員會第524次會議記錄（同上縣府檔號
    4611編號2042卷）可憑。
    但如此證據僅止於證明台灣省都市計畫委員會最後是採納桃
    園縣政府的意見審議通過。依證人即禾舜公司謝景峰證稱：
    「都市計畫最後的決議是都委會的權責，都市計畫課只是行
    政程序上的配合。所謂行政程序上的配合，應該不會影響時
    間上的進行。都市計畫分成主要計畫及細部計畫，我們是負
    責主要計畫通過後的細部計畫。我不能幫林讚泉什麼忙，主
    要計畫都已經確定，我只能幫他做一些細部計畫。我們只是
    提出細部計畫，由都委會來審核。」（原審80-82）
    被告僅為縣府工務局都市計畫課長，並非縣府都市計畫委員
    會委員，無權參與都市計畫委員會決議，且於台灣省都市計
    畫委員會會議，也僅能代表桃園縣政府列席報告桃園縣都市
    計畫委員會的決議，無權就桃園縣都市計畫委員會決議內容
    表達任何個人意見。台灣省都市計畫委員會最後依桃園縣都
    市計畫委員會的決議通過，自不得據此即以推認被告涉有公
    訴意旨所指收受賄賂犯行。
肆、綜上，僅憑證人乙○○前述多有瑕疵的供述，不足使本院無
    合理懷疑而認定被告確實涉犯起訴罪行；另依據職權調查的
    結果，也無其他不利於被告的事證。原審認被告甲○○觸犯
    貪污治罪條例第5條第1項第3款，對於職務上行為收受賄賂
    罪，應有誤會。
    被告上訴，有理由，應撤銷原判決為無罪諭知。
伍、適用的法律：
    刑事訴訟法第369條第1項前段、第364條、第301條第1項。
中    華    民    國    97    年    8     月    6     日
                  刑事第六庭  審判長法  官  林堭儀
                                    法  官  陳玉雲
                                    法  官  郭豫珍
以上正本證明與原本無異。
如不服本判決，應於收受送達後十日內向本院提出上訴書狀，其
未敘述上訴之理由者並得於提起上訴後十日內向本院補提理由書
（均須按他造當事人之人數附繕本）。
                                    書記官  胡勤義
中    華    民    國    97    年    8     月    11    日


司法院資訊處製作；財團法人民間司法改革基金會備份。
